【裁判字號】    97,台上,2945
【裁判日期】    970627
【裁判案由】    違反公職人員選舉罷免法
【裁判全文】
最高法院刑事判決            九十七年度台上字第二九四五號
上  訴  人  台灣高等法院高雄分院檢察署檢察官
被      告  甲○○
上列上訴人因被告違反公職人員選舉罷免法案件，不服台灣高等
法院高雄分院中華民國九十六年十一月二十一日第二審更審判決
（九十六年度選上更(一)字第一二號，起訴案號：台灣高雄地方法
院檢察署九十三年度選偵字第二六號），提起上訴，本院判決如
下：
    主  文
原判決撤銷，發回台灣高等法院高雄分院。
    理  由
本件原判決以公訴意旨略稱：被告甲○○為高雄市左營區里長聯
誼會會長，於民國九十三年十一月一日擔任第六屆立法委員選舉
高雄市第一選舉區候選人羅世雄競選總部之總幹事，欲向該聯誼
會成員賄選，乃假藉「里長聯誼會自強活動之名義」，於同年十
一月二十五日組團赴韓國旅遊，每人之團費原為新台幣（下同）
一萬六千元（旅行社結帳時每人少收三百元，並招待三位），被
告僅向每位里長收取三千元及小費一千元，差額由被告支付，而
交付一萬二千元之賄賂。出發當日早上，羅世雄即披掛競選綵帶
至小港機場送行請求支持，以此方式，約定於選舉時支持羅世雄
。其中里長黃山本因故未能成行，被告另交付一萬元，所招待出
遊之里長總計二十九名，每名一萬二千元，連同交付黃山本之一
萬元賄款，合計三十五萬八千元。因認被告涉犯公職人員選舉罷
免法第九十條之一第一項之對於有投票權之人，交付賄賂，而約
其投票權為一定之行使罪嫌云云。惟經審理結果，認不能證明被
告犯罪，乃撤銷第一審關於被告部分之科刑判決，改判諭知被告
無罪。固非無見。
惟查：(一)客觀上為法院認定犯罪事實及適用法律基礎之證據，雖
已調查而其內容尚未明瞭者，即與未經調查無異，如遽行判決，
仍屬應於審判期日調查之證據而未予調查之違法。原判決理由說
明：被告甲○○雖為羅世雄左營競選服務處總幹事，並於選舉活
動期間出資安排有投票權人赴國外旅遊，臨出國門之際，又由羅
世雄身披載有競選登記號碼之綵帶至機場送行致意之事實，但不
能遽予認定被告即構成投票行賄罪；且在此次旅遊之前，即有里
長聯誼會會長招待里長出國旅遊之慣例，難認被告有以出國招待
之利益約使里長投票支持羅世雄之犯行云云（見原判決第十二至
第十四頁）。但有無前開慣例，既與被告是否構成投票行賄罪，
至有關係，自應確實查明，並於判決理由詳為論斷，始為適法。
關於出國旅遊之時間與費用，證人余士興證稱：「每屆選完里長
後，會長都會請里長出國，二年招待一次」，證人林滄證以：「
在選舉前都會出國玩，之前都是會長招待的，這次行程比較遠，
大家就幫忙負擔一點」各等語，被告則提出八十七年十月十二日
至同月十七日到泰國普吉島及清邁旅遊、九十年六月十八日至同
月二十二日到中國珠海旅遊、九十一年十一月二十二日至同月二
十六日到中國桂林旅遊之照片及行程表，以資證明（見原判決第
十三頁）。然依被告所提上開資料觀之，以前出國旅遊之時間，
分別為八十七年、九十年及九十一年間，前後間隔二年八月或一
年五月，與余士興所指二年招待一次，尚有出入；而林滄證述：
「在選舉前」，與余士興指稱：「每屆選完里長後」，其基準點
及可能的用意，亦未必相同；復有證人吳正東質疑：為何平時不
辦，到了選舉才辦？（見選偵卷(一)第一二四頁）。究竟慣例如何
形成？內容為何？依被告所言，其係自八十七年八月一日起即擔
任里長聯誼會會長，每二年改選一次，已連任四屆（同上卷第二
十頁），是否里長聯誼會會長均係八月一日改選？如屬肯定，何
以出國旅遊有早在六月間即舉辦者？何以九十三年之旅遊，延至
十一月底選舉活動正熱烈時方才舉辦？其間緣由，原審並未調查
釐清，於判決內詳為論列，難認適法。(二)被告坦承：里長黃山本
夫婦於出國前夕因故未能成行，因團體機票不能退票，所以旅行
社並未退費，由被告自付一萬元給黃山本等情。原判決雖說明：
若無其他證據足認被告交付一萬元給黃山本，係約定使其投票權
為一定之行使或不行使，自不能遽認被告有投票行賄犯行云云。
但黃山本亦陳明其知悉行前取消的話，無法退錢等語（見選偵卷
(二)第二五七頁），而被告先前已代每位里長支付一萬二千元旅費
，亦即補助每位里長之數額均相同，被告既已代黃山本支付一萬
二千元旅費，黃山本夫婦因故未能成行，被告竟又自付黃山本一
萬元，前後為其花費二萬二千元，是否慣例如此？里長聯誼會會
長除招待旅遊外，是否還得為臨時取消之里長彌補損失？此與判
斷被告有無投票行賄犯行攸關。原判決未詳為論斷，於法亦有未
洽。檢察官上訴意旨執以指摘，尚非全無理由，應認仍有撤銷發
回之原因。
據上論結，應依刑事訴訟法第三百九十七條、第四百零一條，判
決如主文。
中    華    民    國  九十七  年    六    月  二十七  日
                      最高法院刑事第三庭
                          審判長法官  林  增  福
                                法官  張  清  埤
                                法官  陳  世  雄
                                法官  蔡  國  在
                                法官  郭  毓  洲
      本件正本證明與原本無異
                                      書  記  官
中    華    民    國  九十七  年    七    月    一    日
                                                      Ｑ


司法院資訊處製作；財團法人民間司法改革基金會備份。
